【裁判字號】    99,台上,1764
【裁判日期】    990923
【裁判案由】    請求損害賠償
【裁判全文】
最高法院民事判決            九十九年度台上字第一七六四號
上  訴  人  甲○○
訴訟代理人  莊乾城律師
被 上訴 人  金門縣政府
法定代理人  乙○○
訴訟代理人  李志澄律師
上列當事人間請求損害賠償事件，上訴人對於中華民國九十八年
四月三十日福建高等法院金門分院第二審判決（九十七年度重上
字第二號），提起上訴，本院判決如下：
    主  文
上訴駁回。
第三審訴訟費用由上訴人負擔。
    理  由
本件被上訴人之法定代理人已變更為乙○○，茲據其聲明承受訴
訟，核無不合，應予准許。
次查上訴人主張：伊於民國八十一年十二月間借用訴外人安欣育
樂事業有限公司（下稱安欣公司）及陳國堯名義向被上訴人承租
坐落金門縣金沙鎮○○○○段三三六、六六二、八二三地號三筆
土地（下稱系爭三筆土地），並同時檢附建築藍圖等資料，申請
於該等土地上興建太武渡假村，詎被上訴人怠於核發建築執照，
致伊營業因無照中斷，受有新台幣（下同）七千三百八十八萬九
千八百三十元之損害，依國家賠償法第二條第二項後段規定，自
得請求被上訴人賠償。又被上訴人就上開八二三地號土地（下稱
八二三地號土地）於占用人申請時效取得時，未提出異議，致該
地自九十一年八月二十六日起陸續移轉登記為他人所有，依國家
賠償法第二條第二項前段規定，被上訴人亦應負賠償責任。另伊
承租系爭三筆土地時即表明係作開發渡假村之用，而被上訴人明
知依內政部八十一年十一月五日發布之金門馬祖建築法適用地區
外建築物管理辦法規定，該等土地係禁止興建渡假村，仍於八十
一年間將之出租與伊，是項出租行為，應屬無效，伊依民法第一
百十三條規定，得請求其賠償。爰先請求被上訴人賠償所受損害
中之三千三百萬元等情。求為命被上訴人如數給付，並加計法定
遲延利息之判決。於原審審理中，就八十一年間租約所生損害，
追加民法第二百二十七條第二項及第二百四十七條第一項規定而
為請求。
被上訴人則以：伊於八十一年十月二十八日係將系爭三筆土地出
租陳國堯，且已交付使用，並無違約，上訴人非承租人，不得請
求伊負無效行為或不完全給付或給付不能之賠償責任。又上訴人
未曾向伊申請興建太武渡假村之建築執照，伊無怠於執行職務之
情事。伊於九十年十一月十六日將系爭三筆土地出租上訴人，雖
其中八二三地號土地經民眾依廢止前之金門馬祖東沙南沙地區安
全及輔導條例規定申請登記取得所有權，惟不影響上訴人之承租
權，伊並無故意或過失不法侵害上訴人權利，不負國家賠償責任
。況上訴人自稱八十五年已接獲違法營業通知，八十六年已發生
損害，則其迄九十六年間始為本件請求，已逾國家賠償法第八條
第一項規定之時效期間等語，資為抗辯。
原審維持第一審所為上訴人敗訴之判決，駁回其上訴及追加之訴
，係以：上訴人早於八十五年六月十日即以其於八十一年十二月
間承租系爭三筆土地時已檢附相關資料申請核發建築執照，因被
上訴人遲不核發，更通知斷水斷電，拆除違建，致其權益受損為
由，向監察院陳情。則上訴人自斯時起既知因被上訴人遲未核發
建築執照而受有損害，時效即應開始起算，迄其於九十六年六月
十三日始依國家賠償法第二條第二項後段規定向被上訴人請求國
家賠償，無論以上訴人知有損害時起之二年，或係自損害發生時
起之五年計算，均已逾同法第八條第一項規定之時效期間，被上
訴人業為時效抗辯，上訴人此部分之請求，尚未有合。又依土地
法第五十九條第一項規定，土地權利關係人，在前條公告期間內
，如有異議，得向該管直轄市或縣（市）地政機關以書面提出，
並應附具證明文件。所謂「土地權利關係人」，指因土地發生爭
執之權利人及利害關係人而言，不以對該土地具有所有權或設定
之他項權利人為限。上訴人在他人主張時效取得八二三地號土地
時，得以利害關係人身分自行提出異議，與被上訴人有無提出異
議無涉。況上訴人亦未舉證被上訴人執行職務行使公權力時，有
何因故意或過失不法侵害人民權利，其依國家賠償法第二條第二
項前段規定請求被上訴人負賠償責任，亦屬無據。再者，被上訴
人於八十一年十二月間與陳國堯所立土地租賃契約（租期自八十
二年六月二十三日起三年，下稱八十一年租約）第二條，明確約
定如承租人如需建築房舍，應依規定申請建照；被上訴人另於九
十年十一月十六日將系爭三筆土地出租上訴人，租期至九十五年
六月三十日止；被上訴人復於九十六年七月一日僅出租三三六地
號土地與上訴人，租期至九十八年十二月三十一日止，租約均未
提及被上訴人承諾可合法興建旅館，核發建築執照；且被上訴人
業依約交付土地供承租人使用，已履行給付義務；況八十一年租
約之當事人為陳國堯，亦非上訴人，上訴人依民法第一百十三條
、第二百二十七條第二項及第二百四十七條第一項規定，請求損
害賠償，委無可採。並說明兩造其餘攻擊防禦方法無礙判決結果
，因而維持第一審所為上訴人敗訴之判決，駁回其上訴及追加之
訴。經核於法並無違背。查債權債務之主體，應以締結契約之當
事人為準。八十一年租約係由被上訴人與陳國堯簽訂（見一審卷
(一)第四七、七三頁），承租人為陳國堯，則被上訴人既非租賃契
約當事人，自不得憑此契約請求被上訴人負契約無效或債務不履
行之賠償責任。上訴論旨以其係借用陳國堯名義簽訂八十一年租
約，其為實際承租人，得享有契約上之一切權利云云，指摘原判
決違背法令，聲明廢棄，非有理由。
據上論結，本件上訴為無理由。依民事訴訟法第四百八十一條、
第四百四十九條第一項、第七十八條，判決如主文。
中    華    民    國  九十九  年    九    月  二十三  日
                      最高法院民事第六庭
                          審判長法官  劉  福  來
                                法官  陳  國  禎
                                法官  陳  重  瑜
                                法官  吳  麗  女
                                法官  簡  清  忠
本件正本證明與原本無異
                                      書  記  官
中    華    民    國  九十九  年    十    月    五    日
                                                      Ｅ

司法院資訊處製作；財團法人民間司法改革基金會備份。
